---
title: "Precipitación PISCO para la provincia de Anta, Cusco"
output: rmarkdown::html_vignette
vignette: >
  %\VignetteIndexEntry{Precipitación PISCO para la provincia de Anta, Cusco}
  %\VignetteEngine{knitr::rmarkdown}
  %\VignetteEncoding{UTF-8}
---

```{r, include = FALSE}
knitr::opts_chunk$set(
  collapse = TRUE,
  comment = "#>"
)
```

Este artículo muestra cómo obtener los límites oficiales de la **provincia de Anta** (departamento de **Cusco**), conformada por sus 9 distritos (Anta, Ancahuasi, Cachimayo, Chinchaypujio, Huarocondo, Limatambo, Mollepata, Pucyura y Zurite), y cómo procesar la precipitación mensual grillada de PISCOp v3.0 para el periodo 2020–2024 utilizando `geoperu` y `rpisco`.

> **Nota:** Los bloques de código que descargan o procesan archivos NetCDF de gran tamaño están configurados con `eval = FALSE` para permitir la compilación rápida y fuera de línea de la viñeta conforme a las directivas de CRAN.

## Paquetes Requeridos

```{r, eval = FALSE}
# Instalar los paquetes si no están instalados
# install.packages("geoperu")
# pak::pak("PaulESantos/rpisco")

library(geoperu)
library(rpisco)
library(sf)
library(terra)
```

## 1. Obtención de los Límites de la Provincia de Anta

A través de `geoperu`, se descarga la cartografía oficial del INEI para la provincia de **Anta**:

```{r, eval = FALSE}
# Descargar límites de la provincia de Anta (incluye sus 9 distritos)
anta_provincia <- geoperu::get_geo_peru(
  geography = "ANTA",
  level = "prov",
  simplified = FALSE,
  showProgress = FALSE
)

# Verificar distritos contenidos
print(anta_provincia[, c("departamento", "provincia", "distrito")])
```

Si se desea obtener un único polígono envolvente de toda la provincia consolidada:

```{r, eval = FALSE}
# Unir los distritos en un único polígono provincial
anta_limite_total <- sf::st_union(anta_provincia)
```

## 2. Descarga Explícita del Producto PISCOp Mensual

`rpisco` requiere autorización explícita para la descarga de datos mediante `pisco_download()`. El archivo NetCDF (~56 MB) se almacena en la caché de usuario (`tools::R_user_dir`), evitando descargas redundantes en sesiones futuras:

```{r, eval = FALSE}
# Descargar PISCOp v3.0 mensual (1981-2025)
pisco_download("monthly")

# Verificar el estado de la caché local
pisco_cache_status()
```

## 3. Extracción de Series Temporales de Precipitación

Se cargan las capas correspondientes al periodo 2020–2024 y se calculan las medias zonales mensuales para cada distrito de la provincia de Anta utilizando `pisco_extract()`:

```{r, eval = FALSE}
# Leer solo los años 2020 a 2024 desde la caché local
pisco_mensual <- pisco_read(
  dataset = "monthly",
  dates = 2020:2024
)

# Extraer el promedio espacial mensual (mm/mes) por distrito
precipitacion_distrital <- pisco_extract(
  x = pisco_mensual,
  polygons = anta_provincia,
  id_col = "distrito",
  fun = mean
)

head(precipitacion_distrital)
```

Para obtener una única serie promedio consolidada para toda la provincia:

```{r, eval = FALSE}
# Extraer el promedio espacial para toda la provincia consolidada
precipitacion_provincial <- pisco_extract(
  x = pisco_mensual,
  polygons = anta_provincia,
  id_col = "provincia",
  fun = mean
)

head(precipitacion_provincial)
```

## 4. Recorte y Enmascaramiento Espacial (`pisco_clip`)

Para aislar y visualizar la cuadrícula espacial de precipitación sobre el ámbito territorial de la provincia de Anta, se utiliza la función optimizada `pisco_clip()`:

```{r, eval = FALSE}
# Recortar y enmascarar la grilla raster al límite de la provincia
pisco_anta <- pisco_clip(pisco_mensual, mask = anta_provincia)

# Visualizar la precipitación del primer mes (enero de 2020)
plot(pisco_anta[[1]], main = "Precipitación en la Provincia de Anta (Ene 2020) - mm/mes")
plot(sf::st_geometry(anta_provincia), add = TRUE, border = "black", lwd = 1.5)
```

## 5. Exportar Resultados

Las series temporales extraídas pueden guardarse como un archivo CSV para análisis hidrológicos o climáticos posteriores:

```{r, eval = FALSE}
utils::write.csv(
  precipitacion_distrital,
  file = "precipitacion_mensual_provincia_anta_distritos_2020_2024.csv",
  row.names = FALSE
)
```
